【裁判字號】    97,易緝,282
【裁判日期】    970813
【裁判案由】    偽造文書
【裁判全文】
臺灣臺中地方法院刑事判決             97年度易緝字第282號
公  訴  人  臺灣臺中地方法院檢察署檢察官
被      告  甲○○
                    現另案於臺灣臺中監獄南投分監執行
上列被告因偽造文書案件，經檢察官提起公訴（95年度偵字第85
05號），被告於準備程序就被訴事實為有罪之陳述，經本院合議
庭裁定改依簡式審判程序審理，判決如下：
    主  文
甲○○行使偽造私文書，足以生損害於公眾及他人，處有期徒刑
陸月，如易科罰金，以銀元佰元即新臺幣玖佰元折算壹日。如
附表所示之偽造署押均沒收。
    事  實
一、甲○○於民國94年12月22日（起訴書誤載為94年12月2 日）
    凌晨6 時46分許，因飲酒後駕駛車號0G－8733號自用小客車
    ，行經國道3 號高速公路北向210 公里處為警查獲（公共危
    險部分業經判決確定），為掩藏犯行，竟冒用乙○○之名義
    應訊，並基於偽造署押及行使偽造私文書之犯意，接續為下
    列行為：
  (一)94年12月22日上午6 時46分許，在國道3 號高速公路北向21
    0 公里處，偽造「乙○○」之簽名1 枚，於酒精濃度測試表
    之受測者欄上（如附表編號1） ，均足生損害於乙○○本人
    之權益及偵查機關對犯罪偵查之正確性。
  (二)94年12月22日上午7 時許，在國道公路警察局第七警察隊，
    偽造「乙○○」之簽名及按捺指印各1 枚（共計4 枚），於
    國道公路警察局第七警察隊逕行逮捕通知書之收執聯及存根
    聯之被通知人簽名捺印欄上（如附表編號2） ，偽造該通知
    書已由受通知人乙○○本人收受之私文書後，將存根聯交還
    警方存卷備查，均足生損害於乙○○本人之權益及偵查機關
    對犯罪偵查之正確性。
  (三)94年12月22日上午7 時40分許，在上開警察隊，偽造「乙○
    ○」之簽名及按捺指印各1 枚，於汽車駕駛人酒後生理協調
    平衡檢測紀錄表之受測者欄上（如附表編號3） ，均足生損
    害於乙○○本人之權益及偵查機關對犯罪偵查之正確性。
  (四)94年12月22日上午8 時1 分、在上揭處所，於警訊筆錄上之
    權利告知事項之受訊問人欄（如附表編號4） 偽造「乙○○
    」之簽名及按捺指印各1 枚，及被詢問人欄上（如附表編號
    4） 偽造「乙○○」之簽名及按捺指印各1 枚，均足生損害
    於乙○○本人之權益及偵查機關對犯罪偵查之正確性。
  (五)94年12月22日上午9 時許，在上述警察隊，於乙○○之指紋
    卡片上（如附表編號5） 按捺「乙○○」之指印20枚，均足
    生損害於乙○○本人之權益及偵查機關對犯罪偵查之正確性
    。
  (六)94年12月22日上午11時40分，在臺灣臺中地方法院檢察署偵
    查庭內，於檢察官訊問筆錄之受訊問人欄上（如附表編號6
    ）偽造「乙○○」之簽名1 枚，均足生損害於乙○○本人之
    權益及偵查機關對犯罪偵查之正確性。
二、嗣經檢察官通知乙○○到案執行，經乙○○於95年3 月28日
    上午10時49分，至臺灣南投地方法院檢察署說明後，經檢察
    官將甲○○所偽造上述「乙○○」之指紋卡與警方存檔之甲
    ○○指紋卡比對結果，始知上情。
三、案經臺灣臺中地方法院檢察署檢察官自動檢舉偵查起訴。
    理  由
一、上揭犯罪事實，業據被告甲○○於本院審理中坦承不諱，核
    與核與證人即被冒名應訊之乙○○於偵查中所證述之情節相
    符，並有國道公路警察局第七警察隊製作之警詢筆錄、汽車
    駕駛人酒後生理協調平衡檢測紀錄表、酒精濃度測試表、偵
    訊筆錄各1 份及逮捕通知書2 份在卷可憑。又被告前所按捺
    指紋之指紋卡片，經檢察官送請法務部調查局鑑定結果，與
    內政部刑事警察局檔存被告指紋相同，亦有法務部調查局95
    年6 月14日調科貳字第09500267140 號函附卷可稽，足認被
    告自白確與事實相符，本件事證明確，被告犯行堪予認定。
二、按被告行為後，刑法於94年2 月2 日修正公布，於95年7 月
    1 日施行，而行為後法律有變更者，適用行為時之法律，但
    行為後之法律有利於行為人者，適用最有利於行為人之法律
    ，現行刑法第2 條第1 項訂有明文，此條規定乃與刑法第1
    條罪刑法定主義契合，而貫徹法律禁止溯及既往原則，係規
    範行為後法律變更所生新舊法律比較適用之準據法，是刑法
    第2 條本身雖經修正，但刑法第2 條既屬適用法律之準據法
    ，本身尚無比較新舊法之問題，應一律適用裁判時之現行刑
    法第2 條規定以決定適用之刑罰法律，先予敘明。經查：
  (一)修正後之刑法施行法第1 條之1 ：立法理由謂因應刑法增修
    條文施行後，刑法第33條第5 款規定，罰金貨幣單位已改為
    新台幣，是以同法各罪所定罰金貨幣單位，自應配合上開規
    定修正；且因不再適用現行法規所定貨幣單位折算新台幣條
    例，為使罰金數額趨於一致，避免衍生新舊法比較適用問題
    ，以緩和實務適用法律之衝擊，於不變動罰金數額之前提下
    ，而為制定。可見刑法施行法第1 條之1 ，係為取代罰金罰
    鍰提高標準條例第1 條及現行法規所定貨幣單位折算新台幣
    條例第2 條而制定，自無新舊法比較適用問題，應逕行適用
    刑法施行法第1 條之1 （最高法院96年度台上字第5438號、
    96年度台上字第5331號、96年度台上字第4185號判決要旨參
    照）。
  (二)易科罰金部分：被告犯罪時之刑法第41條第1 項前段規定：
    「犯最重本刑為5 年以下有期徒刑以下之刑之罪，而受6 個
    月以下有期徒刑或拘役之宣告，因身體、教育、職業、家庭
    之關係或其他正當事由，執行顯有困難者，得以1 元以上3
    元以下折算1 日，易科罰金。」，又被告行為時之易科罰金
    折算標準，修正前罰金罰鍰提高標準條例第2 條（現已刪除
    ）規定，就其原定數額提高為100 倍折算1 日，則本件被告
    行為時之易科罰金折算標準，最高應以銀元300 元折算1 日
    ，經折算為新臺幣後，應以新臺幣900 元折算為1 日。惟95
    年7 月1 日修正公布施行之刑法第41條第1 項前段則規定：
    「犯最重本刑為5 年以下有期徒刑以下之刑之罪，而受6 個
    月以下有期徒刑或拘役之宣告者，得以新臺幣1 千元、2 千
    元或3 千元折算一日，易科罰金。」比較修正前後之易科罰
    金折算標準，以95年7 月1 日修正公布施行前之規定，較有
    利於被告，則依修正後之刑法第2 條第1 項前段，比較新、
    舊法結果，仍應適用修正前刑法第41條第1 項前段之規定，
    定其折算標準。
三、按文書為表現足以證明法律上之權利義務或事實，或足以產
    生法律上權利義務關係或事實之「意思表示」，亦即須具有
    法律效果之意思表示。查被告為隱匿身分及逃避刑事責任，
    於附表編號2 之逕行逮捕通知書上偽造「乙○○」之署押，
    表示已收受該通知書之用意證明，並持之將該通知單存根聯
    交由國道公路警察局第七警察隊存卷備查。因被告於前揭通
    知書上偽造之署押，乃用以表示收受該通知書之意思，有收
    據之性質，自屬私文書，其進而持交於司法警察，已本於該
    文書之內容有所主張，對國道公路警察局第七警察隊為一定
    意思內容之表示而行使該偽造私文書。次按權利告知書，係
    警員依刑事訴訟法第95條第2 款至第4 款規定訊問被告應先
    告知之事項，據以告知被告使其得為刑事訴訟法相關權利之
    主張而已，此種告知，性質上屬於觀念通知，並不生法效意
    思，尚與刑法規範之文書有別，被告偽造署押於其上，僅成
    立偽造署押罪，與刑法偽造文書罪不該當（臺灣高等法院暨
    其所屬法院88年12月法律座談會研究意見決議參照）。是以
    被告於附表編號1 、編號3 至6 所示之酒精濃度測試表、汽
    車駕駛人酒後生理協調平衡檢測紀錄表、警詢筆錄上之權利
    告知事項、被詢問人、乙○○之指紋卡及檢察官訊問筆錄上
    偽造「乙○○」之簽名及指印之行為，均屬偽造署押之行為
    ，不構成偽造文書罪。又刑法第217 條所稱之「偽造署押」
    ，係指行為人冒用本人名義在文件上簽名或為民法第3 條第
    3 項所稱指印之類似簽名之行為者而言，最高法院80年台非
    字第277 號判決可資參照。是核被告所為，係犯刑法第216
    條、第210 條之行使偽造私文書罪。其多次偽造「乙○○」
    署押之行為，乃係以單一行為之數個舉動接續進行，以實現
    一個犯罪構成要件，侵害同一法益，故僅係一偽造署押之接
    續犯（最高法院71年台上字第2837號判例參照），而其在逕
    行逮捕通知書上偽造署押之行為為偽造私文書之一部，而偽
    造私文書之低度行為又為行使之高度行為所吸收，故就被告
    接續偽造「乙○○」署押之行為均不另論罪。又公訴人就被
    告於指紋卡片偽造「乙○○」署押之行為，雖未起訴，然該
    部分事實與公訴人起訴之犯罪事實，具有吸收及接續之實質
    上一罪關係，為起訴效力所及，本院自應一併加以裁判。爰
    審酌被告為警查獲後為企圖規避刑責，而冒用「乙○○」名
    義應訊，損害被害人乙○○之權益及偵查機關對於犯罪辦理
    之正確性，惡性非輕，及其事後坦承犯行、態度良好等一切
    情狀，爰量處如主文所示之刑，以資懲儆，並依修正前刑法
    第41條第1 項前段之規定，諭知易科罰金之折算標準。
四、又按本條例施行前，經通緝而未於中華民國96年12月31日以
    前自動歸案接受偵查、審判或執行者，不得依本條例減刑，
    中華民國96年罪犯減刑條例第5 條定有明文。經查，本件被
    告經本院合法傳拘未到，於95年10月3 日經本院發布通緝，
    迨於97年6 月20日為警緝獲，被告未於96年12月31日以前自
    動歸案接受審判，此有本院通緝書及南投縣政府警察局竹山
    分局通緝案件報告書1 份在卷可按，是依上開規定，自不得
    依該條例減刑，併此指明。
五、至如附表所示之署押，除編號2 之國道公路警察局第七警察
    隊逕行逮捕通知書收執聯外，均依刑法第219 條之規定，不
    問屬於犯人與否，均宣告沒收；又編號2 之國道公路警察局
    第七警察隊逕行逮捕通知書收執聯，係被告犯罪所用之物，
    且為被告所有，業經警方交由被告收執，因無證據證明業已
    滅失，仍應依刑法第38條第1 項第2 款規定宣告沒收。又該
    收執聯既依刑法第38條第1 項第2 款規定宣告沒收，其沒收
    之效力當然及於偽造之署押，故收執聯上所偽造之署押，即
    不再依刑法第219 條之規定宣告沒收之，併此敘明。
據上論斷，應依刑事訴訟法第273 條之1 第1 項、第299 條第1
項前段，刑法第2 條第1 項前段、第216 條、第210 條、第219
條、修正前刑法第41條第1 項前段，刑法施行法第1 條之1 ，修
正前罰金罰鍰提高標準條例第2 條，現行法規所定貨幣單位折算
新台幣條例第2 條，判決如主文。
本案經檢察官林秀菊到庭執行職務
中    華    民    國    97    年    8     月    13    日
                  刑事第九庭    法  官  楊萬益
上正本證明與原本無異。
如不服本判決，應於收受送達後10日內向本院提出上訴書狀（應
敘述具體理由並附繕本）。
上訴書狀如未敘述理由，應於上訴期間屆滿後20日內補提理由書
於本院。
                                書記官  譚系媛
中    華    民    國    97    年    8     月    13    日
附錄論罪科刑法條
中華民國刑法第210條
（偽造變造私文書罪）
偽造、變造私文書，足以生損害於公眾或他人者，處 5 年以下有
期徒刑。
中華民國刑法第216條
（行使偽造變造或登載不實之文書罪）
行使第 210 條至第 215 條之文書者，依偽造、變造文書或登載
不實事項或使登載不實事項之規定處斷。
中華民國刑法第217條
（偽造盜用印章印文或署押罪）
偽造印章、印文或署押，足以生損害於公眾或他人者，處 3 年以
下有期徒刑。
盜用印章、印文或署押，足以生損害於公眾或他人者，亦同。
中    華    民    國    97    年    8     月    5     日
┌──┬─────────┬─────────────┐
│編號│     文件名稱     │ 偽造「乙○○」署押之內容 │
│    │                  │ 暨數量                   │
├──┼─────────┼─────────────┤
│ 1  │酒精濃度測試表    │ 簽名1 枚                 │
├──┼─────────┼─────────────┤
│    │國道公路警察局第七│ 簽名及指印各2枚，共計4枚 │
│ 2  │警察隊逕行逮捕通知│                          │
│    │書收執聯及存根聯  │                          │
├──┼─────────┼─────────────┤
│ 3  │汽車駕駛人酒後生理│ 簽名及指印各1枚          │
│    │協調平衡檢測紀錄表│                          │
├──┼─────────┼─────────────┤
│    │94年12月22日上午8 │ 簽名及指印各2枚          │
│ 4  │時1 分之警詢筆錄上│                          │
│    │權利告知事項之受訊│                          │
│    │問人欄及被詢問人欄│                          │
├──┼─────────┼─────────────┤
│ 5  │乙○○之指紋卡    │                          │
│    │                  │ 指印各20枚               │
├──┼─────────┼─────────────┤
│ 6  │94年12月22日上午11│ 簽名1枚                  │
│    │時40分之偵訊筆錄  │                          │
└──┴─────────┴─────────────┘


司法院資訊處製作；財團法人民間司法改革基金會備份。
